【裁判字號】    97,訴,642
【裁判日期】    970815
【裁判案由】    偽造文書等
【裁判全文】
臺灣桃園地方法院刑事判決               97年度訴字第642號
公  訴  人  臺灣桃園地方法院檢察署檢察官
被      告  丙○○
                    （現於台灣桃園看守所羈押中）
選任辯護人  林宗竭律師
被      告  丁○○
                    （現於台灣桃園看守所羈押中）
選任辯護人  謝清昕律師
上列被告等因偽造文書等案件，經檢察官提起公訴（97年度偵字
第11725 、12575 號）及移送併辦（97年度偵字第15281 號），
被告等就被訴事實為有罪陳述，經聽取當事人意見後，本院合議
庭裁定由受命法官依簡式審判程序判決如下：
    主  文
丁○○、丙○○共同行使偽造公文書，足以生損害於公眾及他人
，各處有期徒刑壹年陸月，如附表所示之物品均沒收；又共同行
使偽造公文書，足以生損害於公眾及他人，各處有期徒刑壹年貳
月，如附表所示之物品均沒收；又共同行使偽造公文書，足以生
損害於公眾及他人，各處有期徒刑壹年，如附表所示之物品均沒
收。各應執行有期徒刑參年，如附表所示之物品均沒收。
    事  實
一、丙○○經由丁○○之介紹，加入由某姓名年籍不詳綽號「阿
    明」之約30歲之成年男子及其他不詳之人共組之電話詐騙集
    團，自民國97年3 月下旬某日起，共同意圖為自己不法之所
    有，並基於行使偽造公文書、特種文書、冒充公務員行使其
    職權及詐欺之犯意聯絡，以撥打電話方式進行詐騙行為，渠
    等詐騙手法如下：由丙○○提供自己照片1 張予「阿明」，
    再由「阿明」或其所屬之犯罪集團在不詳時間、地點，以黏
    貼上開丙○○之照片方式，偽造「臺灣臺中地方法院監管科
    」人員「林永正」之識別證之特種文書1 張，並由「阿明」
    所屬之犯罪集團在不詳時間、地點以不詳方法偽造「臺灣臺
    中地方法院檢察署印」之印章1 枚，連同上開識別證1 張交
    予丁○○、丙○○二人；嗣推由在大陸地區某不詳姓名之該
    集團所屬成員假冒司法警察或戶政機關人員之名義，撥打電
    話與民眾聯繫，佯稱民眾名下之銀行帳戶涉及洗錢或民眾涉
    嫌參與詐騙集團等不法情事，案件業已在臺灣臺中地方法院
    檢察署偵辦；再由詐騙集團其他人員假冒該署檢察官或書記
    官之名義，以電話與民眾聯繫，誆稱需將存款提出交付地檢
    署控管或核對金額，始能洗清嫌疑，並告知民眾將派員至民
    眾住處收取款項，致民眾陷於錯誤至銀行提領存款。丙○○
    、丁○○再依該集團成員之電話指示，由丙○○駕駛其所有
    之車號V8-2421 號自小客車搭載丁○○至民眾住處附近之便
    利商店，以傳真方式收取集團成員偽造之由「臺中地方法院
    地檢署監管科主任檢察官林邦樑」具名之提存監管民眾現金
    之公文書，丙○○、丁○○2 人再加以影印，並在上開自小
    客車內，蓋用前述偽造之「臺灣臺中地方法院檢察署印」之
    公印後，再共同駕車至民眾住處或指定地點，由丙○○佩掛
    上開偽造之識別證以行使之，負責假冒「臺灣臺中地方法院
    監管科」人員「林永正」，並交付上揭偽造之「臺灣臺中地
    方法院地檢署監管科」之公文書予民眾而行使之，均足生損
    害於林邦樑、林永正及臺灣臺中地方法院、臺灣台中地方法
    院檢察署承審、偵辦刑事案件之公信力及公文書之正確性，
    使民眾誤以為丙○○確為「臺灣臺中地方法院地檢署監管科
    」人員及詐騙集團成員於電話中所述之事為真，進而將現金
    交付丙○○；而丁○○則於上開自用小客車內以行動電話與
    丙○○連絡並接應，每次得手後，再依該集團成員指示，由
    丁○○攜帶詐得款項至國道高速公路中壢交流道附近，轉交
    「阿明」所指定之詐騙集團成員或匯款至指定帳戶，丁○○
    、丙○○各可分得詐取金額百分之5 作為報酬。丁○○、丙○○即各基於行使偽造公文書、特種文書、冒充公務員行使
    其職權及詐欺之犯意聯絡，以上開方式，各於：(一)97年4 月
    30日上午11時許，在台中縣沙鹿鎮○○路522 號旁，向乙○○詐得新台幣（下同）222 萬元（起訴書誤載為223 萬元，
    逕予更正）。(二)97年5 月2 日上午11時許，在台中縣沙鹿鎮
    ○○路522 號旁，向乙○○詐得100 萬元。而丁○○、丙○○另基於行使偽造公文書、特種文書、冒充公務員行使其職
    權及詐欺犯意，欲故技重施，於97年5 月7 日下午2 時30
    分許，在台中縣太平市○○路與中山路口之新坪立體停車場
    處，與已陷於錯誤並持45萬元現金出面之甲○○碰頭後，向
    甲○○出示上開偽造之識別證及公文書，而甲○○尚未交付
    現金之際，為警於同日下午2 時35分許以現行犯逮捕丙○○
    ，始未得逞而不遂，並扣得偽造之「臺中地方法院地檢署監
    管科」公文書1 紙及偽造之識別證1 張、各內插0000000000
    及0000000000門號SIM 卡之行動電話2 支、文件資料夾及公
    事包各1個等物，再因此循線查獲丁○○。
二、案經內政部警政署刑事警察局移送台灣桃園地方法院檢察署
    檢察官偵查起訴暨台北市政府警察局中山分局報請台灣桃園
    地方法院檢察署檢察官移送併辦。
    理  由
一、程序部分：
    本件被告丁○○、丙○○所犯係死刑、無期徒刑或最輕本刑
    為3 年以上有期徒刑以外之罪，其等於準備程序中就被訴事
    實為有罪之陳述，經本院告知簡式審判程序之旨，並聽取公
    訴人、被告之意見後，爰依刑事訴訟法第273 條之1 第1 項
    規定合議裁定由受命法官獨任進行簡式審判程序，合先敘明
    。
二、訊據被告丁○○、丙○○二人均坦承攜帶上開偽造證件、蓋
    印偽造公文書文件後，冒充公務員行使其職權，向被害人乙○○、甲○○詐騙財物之事實不諱，核與證人即被害人乙○○、甲○○於警詢中之證述相符，並有偽造之「台灣台中地
    方法院監管科識別證」1 張、偽造之「台灣台中地方法院地
    檢署監管科」公文1 張、文件資料夾、公事包各1 個、行動
    電話（內插0000000000、0000000000門號SIM 卡）2 支扣案
    可憑。綜上所述，渠等上開犯行，事證明確，堪以認定，應
    依法論科。至起訴書附表所載被告等第一次於97年4 月30日
    向被害人詐取223 萬元，由被害人乙○○於警詢時之證詞（
    見97年偵字第12575 號卷第41頁）及被害人於偽造之「台中
    地方法院地檢署監管科」之公文上書立「尚欠10,000元」字
    樣（見同上卷第45頁），應認實際詐騙金額為222 萬元，是
    起訴書附表之金額部分應予更正，附此敘明。
三、論罪科刑及適用法條：
  (一)按刑法所謂公印，係指公署或公務員職務上所使用之印信而
    言，又所謂公印或公印文，係專指表示公署或公務員資格之
    印信而言，即俗稱大印與小官印及其印文（最高法院22年度
    上字第1904號、69年度台上字第693 號判例參照）；次按公
    印之形式凡符合印信條例規定之要件而製頒，無論為印、關
    防、職章、圖記，如足以表示其為公務主體之同一性者，均
    屬之（最高法院89年度台上字第3155號判決同此見解）；又
    與我國公務機關名銜不符之印文，難認為公印文（最高法院
    84年度台上字第6118號判決參照）。經查，本案被告犯行中
    偽造之「臺中地方法院地檢署監管科」公文上之「臺灣臺中
    地方法院檢察署印」印文各1 枚，內容為我國司法機關之正
    確名銜，樣式亦與政府機關官防（即俗稱大印）相符，顯係
    偽造臺灣臺中地方法院製發之印信，以表示該機關之資格，
    揆諸前開說明，應論以偽造公印文。
  (二)次按公文書係指公務員職務上製作之文書，刑法第10條第3
    項定有明文；而刑法上偽造文書罪，係著重於保護公共信用
    之法益，即使該偽造文書所載名義制作人實無其人，而社會
    上一般人仍有誤信其為真正文書之危險，仍難阻卻犯罪之成
    立（最高法院54年度台上字第1404號判例參照）。查本件被
    告犯行中之「臺中地方法院地檢署監管科」等偽造之文書，
    雖均係以檢察署監管科之名義製作，且檢察署實際上並無此
    一單位，然其署名為主任檢察官林邦樑，案由為「違反防制
    洗錢條例法」，內容則為因偵查犯罪而提存監管現金，非與
    檢察署偵查犯罪之業務無關，且一般人苟非熟知檢察組織，
    尚不足以分辨該單位是否實際存在，仍有誤信該等文書為公
    務員職務上所製作之真正文書之危險，揆諸前開說明，堪認
    為偽造公文書無訛。
  (三)被告二人分別由其本人及與其具有犯意聯絡之犯罪集團成員
    冒用臺灣臺中地方法院及檢察署監管科人員、檢察官、書記
    官、戶政機關人員或司法警察之名義而與被害人乙○○、甲○○聯絡犯罪偵查事宜，是被告二人此部分所為，係犯刑法
    第158 條第1 項之僭行公務員職權罪。
  (四)被告丙○○將自己之照片交予「阿明」之詐欺集團成員偽造
    「臺灣臺中地方法院監管科林永正」證件1 枚後，再持以向
    被害人等出示而行使，係犯刑法第216 條、第212 條之行使
    偽造特種文書罪。
  (五)核被告二人所為，係犯刑法第216 條、第211 條之行使偽造
    公文書罪、刑法第216 條、第212 條之行使偽造特種文書罪
    、刑法第158 條第1 項之冒充公務員行使其職權罪，對被害
    人乙○○詐得322 萬元部份係犯刑法第339 條第1 項之詐欺
    取財罪，對被害人甲○○詐欺45萬元未得手部分則犯刑法第
    339 條第3 項、第1 項之詐欺取財未遂罪。被告二人與「阿
    明」及其所屬犯罪集團之成員間，就上開各罪有犯意聯絡及
    行為分擔，均應論以共同正犯。被告二人偽造公印、公印文
    等行為，均係偽造公文書之階段行為；而偽造公文書及偽造
    特種文書後復持以行使，偽造之低度行為應分別為行使各該
    文書之高度行為所吸收，均不另論罪。按基於一個犯罪決意
    ，實施數犯罪構成要件之行為，彼此實施行為完全、大部分
    或局部同一，得評價為一個犯罪行為論以想像競合（參見司
    法院編印新修正刑法論文集第346 頁張淳淙所著從刑法修正
    論行為之罪數文章），被告二人同時行使偽造公文書、行使
    偽造特種文書、冒充公務員行使其職權及詐欺取財既遂（或
    詐欺取財未遂）之行為，依上開說明，係一行為觸犯數罪名
    之想像競合犯，依刑法第55條規定，應從一重之行使偽造公
    文書罪處斷。至被告二人分別二次對被害人乙○○詐欺取財
    及對被害人甲○○詐欺取財未遂之行為，業據被告二人坦承
    於97年4 月30日犯案時，並不知道同年5 月2 日或5 月7 日
    要再犯，而於5 月2 日及5 月7 日之犯行前，均由丁○○與
    「阿明」聯絡，臨時被通知前往向被害人取得現金等語明確
    （詳本院卷第55頁），顯見渠等三次向被害人乙○○、甲○○取財之行為，每次均屬臨時起意，行為各自獨立，自應分
    論併罰，是無論詐欺取財是否既遂，各基於想像競合關係論
    以較重之行使偽造公文書之罪；辯護人雖為被告辯稱於被害
    人乙○○之部分容有論以接續犯之餘地云云，尚屬誤會，附
    此敘明。爰審酌被告二人正值青年，竟不循正當途徑獲取財
    物，加入詐欺集團騙取民眾財物，詐騙金額高達322 萬元，
    使被害人蒙受財產上重大損失，兼以僭行公務員職權之方式
    ，影響法院及檢察署公文書之正確性及司法機關公信力，犯
    罪所生之危害程度甚鉅，復斟酌其等素行、生活狀況、智識
    程度，及其對犯行坦承不諱之態度，復未賠償被害人等一切
    情狀，各量處如主文所示之刑，並各定應執行之刑，以資懲
    儆。至公訴蒞庭檢察官於本院審理時對被告二人具體求處有
    期徒刑3 年6 月，惟考量刑罰效應與受刑人刑罰感受遞減之
    特性，上開求刑尚嫌過重，附此敘明。至檢察官移送併辦部
    分（97年度偵字第15281 號）與本件檢察官起訴之犯罪事實
    ，既屬事實上之同一案件，本院自得併予審酌，併此敘明。
  (六)扣案之如附表所示偽造「臺灣臺中地方法院監管科林永正」
    識別證一張、及偽造之「臺中地方法院地檢署監管科」公文
    書3 紙（被害人乙○○部分97年4 月30日222 萬元、5 月
    2 日100 萬元各1 紙、被害人甲○○5 月7 日45萬元1 紙）
    及被告丙○○所有之行動電話2 支（內插0000000000、
    0000000000門號SIM 卡各1 張），均係被告二人與共犯所有
    ，且供本案犯罪所用之物，應依刑法第38條第1 項第2 款之
    規定宣告沒收（至於前開文書上之「臺灣臺中地方法院檢察
    署印」等印文雖均係偽造公印文，惟已隨同所附著之偽造公
    文書一併沒收，自無庸重複諭知沒收）。雖被告丙○○辯稱
    上開行動電話2 支乃其私用，並非供犯罪所用，惟由其查獲
    時身上僅上開2 支行動電話，而被告丁○○又供承與被告丙○○係透過行動電話聯絡（見偵字第12 575號卷第7 頁背面
    ），應認上開扣案之行動電話乃被告丙○○用以與接應之被
    告丁○○聯絡所用之物明確，被告丙○○辯稱不可採信。至
    本件並未扣得與上開印文內容、樣式一致之偽造印章，且依
    被告丁○○於本院審理時所述，該印章原置於丙○○之車上
    ，然於其遭逮捕前，為犯罪集團其他成員將車輛開走並將該
    印章取走，是該印章至今下落不明，可能為犯罪集團成員銷
    毀以避免追查，為避免將來執行困難，爰不依刑法第219 條
    之規定諭知沒收，附此敘明。
據上論斷，應依刑事訴訟法第299 條第1 項前段，刑法第28條、
第158 條第1 項、第216 條、第211 條、第212 條、第339 條第
1 項、第3 項、第55條、第51條第5 款、第38條第1 項第2 款，
刑法施行法第1 條之1 第1 項、第2 項前段，判決如主文。
本案經檢察官邱文中到庭執行職務。
中    華    民    國    97    年    8     月    15    日
                  刑事第五庭  法  官  楊晴翔
如不服本判決，應於送達後十日內敘明上訴理由，向本院提出上
訴狀。
本件正本證明與原本無異。
                              書記官  范升福
中    華    民    國    97    年    8     月    15    日
附錄本案論罪科刑法條全文：
刑法第158條
冒充公務員而行使其職權者，處3 年以下有期徒刑、拘役或5 百
元以下罰金。
冒充外國公務員而行使其職權者，亦同。
刑法第211條
偽造、變造公文書，足以生損害於公眾或他人者，處1 年以上7
年以下有期徒刑。
刑法第212條
偽造、變造護照、旅券、免許證、特許證及關於品行、能力服務
或其他相類之證書、介紹書，足以生損害於公眾或他人者，處1
年以下有期徒刑、拘役或3 百元以下罰金。
刑法第216條
行使第210 條至第215 條之文書者，依偽造、變造文書或登載不
實事項或使登載不實事項之規定處斷。
刑法第339條
意圖為自己或第三人不法之所有，以詐術使人將本人或第三人之
物交付者，處5 年以下有期徒刑、拘役或科或併科1 千元以下罰
金。
以前項方法得財產上不法之利益或使第三人得之者，亦同。
前二項之未遂犯罰之。
附表：
┌──┬───────────┬───────────┐
│編號│應沒收之物            │數量                  │
├──┼───────────┼───────────┤
│1.  │「臺灣臺中地方法院監管│壹枚                  │
│    │科」林永正識別證      │                      │
│    │                      │                      │
├──┼───────────┼───────────┤
│2.  │「臺中地方法院地檢署監│壹紙                  │
│    │管科（97年4 月30日、  │                      │
│    │222 萬元、乙○○）」公│                      │
│    │文書                  │                      │
├──┼───────────┼───────────┤
│3.  │「臺中地方法院地檢署監│壹紙                  │
│    │管科（97年5 月2 日、  │                      │
│    │100 萬元、乙○○）」公│                      │
│    │文書                  │                      │
├──┼───────────┼───────────┤
│4.  │「臺中地方法院地檢署監│壹紙                  │
│    │管科（97年5 月7 日、45│                      │
│    │萬元、甲○○）」公文書│                      │
├──┼───────────┼───────────┤
│5.  │行動電話（含0000000000│貳支                  │
│    │、0000000000門號SIM 卡│                      │
│    │各壹張）              │                      │
└──┴───────────┴───────────┘


司法院資訊處製作；財團法人民間司法改革基金會備份。
